【裁判字號】    89,易,3494
【裁判日期】    900412
【裁判案由】    詐欺
【裁判全文】
臺灣板橋地方法院刑事判決                        八十九年度易字第三四九四號
    公  訴  人  臺灣板橋地方法院檢察署檢察官
    被      告  丙○○
右列被告因詐欺案件，經檢察官提起公訴（八十九年度偵字第一一一五七號），本院
判決如左：
    主  文
丙○○無罪。
    理  由
一、公訴意旨以：被告丙○○係位於臺北縣泰山鄉○○路○段一三一號一樓「衣洛化
    妝品專買店」之負責人，於民國八十八年九月間，適有告訴人乙○○至該店應徵
    店員之工作，因季某表示對經營化妝品專賣店頗具興趣，被告丙○○見有機可乘
    ，明知自己已無資力，竟意圖為自己不法之所有，向告訴人乙○○佯稱要與其合
    夥經營化妝品買賣，惟需乙○○出資新臺幣（下同）一百五十萬元，另由其出資
    三百五十萬元，雙方共同合夥經營。告訴人乙○○不疑有他，遂於八十八年九月
    三十日，於上址與被告丙○○共同簽定合夥契約書，並於當日交付現金二十萬元
    及以上海商業銀行新莊分行為付款人，發票日為八十八年十月九日及十月三十日
    ，面額各為八十萬元及五十萬元，票號分別為ＨＣＡ0000000、ＨＣＡ0
    000000之支票兩紙予被告丙○○。詎被告丙○○於收受上開現金及支票後
    ，遲不履行其出資之義務，履經催繳，仍置之不理。而告訴人乙○○於管理該店
    期間，復有製作招牌及供應貨品之商家至該店催討貨款，告訴人乙○○始知受騙
    ，乃向上海商業銀行止付上開兩紙支票，惟仍遭被告丙○○詐騙二十萬元，因認
    被告涉犯刑法第三百三十九條第一項之詐欺取財罪嫌云云。
二、按犯罪事實應依證據認定之，無證據不得推定其犯罪事實；又不能證明被告犯罪
    者，應諭知無罪之判決；刑事訴訟法第一百五十四條、第三百零一條第一項分別
    定有明文。又犯罪事實之認定，應憑真實之證據，倘證據是否真實尚欠明確，自
    難以擬制推測之方法，為其判斷之基礎；而認定犯罪事實之證據係指足以認定被
    告確有犯罪行為之積極證據而言，該項證據自須適合於被告犯罪事實之認定，始
    得採為斷罪資料，最高法院五十三年著有臺上字第六五六號、二十九年上字第三
    一０五號判例。且刑事訴訟上證明之資料，無論其為直接或間接證據，均須達於
    通常一般之人均不致有所懷疑，而得確信其為真實之程度，始得據為有罪之認定
    ，若其關於被告是否犯罪之證明未能達此程度，而有合理懷疑之存在，致使無從
    形成有罪之確信，根據「罪證有疑，利於被告」之證據法則，即不得遽為不利被
    告之認定，亦有最高法院七十六年度臺上字第四九八六號判例可稽。其以情況證
    據（即間接證據）斷罪時，尤須基於該證據在直接關係上所可證明之他項情況事
    實，本乎推理作用足以確證被告有罪，方為合法，不得徒憑主觀上之推想，將一
    般經驗上有利被告之其他合理情況逕予排除，此觀諸最高法院三十二年上字第六
    十七號判例意旨亦甚彰明。訊據被告丙○○堅決否認有何前述詐欺犯行，辯稱：
    我於八十八年八月間將臺北縣泰山鄉○○路○段一三一號一樓店面裝潢完畢，名
    為「衣洛化粧品專賣店」，由我個人出資，從事化妝品之販售業務，化妝品進貨
    約五百多萬元，告訴人於同年九月中旬至店內應徵，主動表示他對化妝品銷售有
    興趣，且有十五年之經驗，願與我合夥，我才與她簽訂合夥契約，約定我出資三
    百五十萬，告訴人出資一百五十萬元，先給付定金二十萬元，另簽簽二張支票，
    因為我已經提供價值五百萬元之化粧品，所以我不用再出資，該店由告訴人管理
    ，店員甲○○是告訴人僱請的，八十八年十月九日告訴人表示要退夥，並將小姐
    帶走，其所簽發之支票因告訴人掛失止付而無法兌現，我並無詐欺犯行等語。
三、公訴人認被告丙○○涉犯前開詐欺罪嫌，無非以「右揭犯罪事實，業據告訴人乙○○指訴綦詳，核與證人甲○○證述之情節相符，復有合夥契約書乙紙及支票兩
    紙在卷可憑。且依合夥契約書之記載，合夥之雙方均需以現金出資，並無得以其
    他方式出資之約定。另被告自承該店於八十八年八月二十日始開始營業，依常情
    豈有於營業未滿一個月，業績尚未穩定之際，即大量進貨高達五百多萬元之理。
    又被告固提出盤點單一冊為證，惟斯時負責盤點之證人甲○○亦證稱：盤點單已
    被塗改，伊當時負責盤點時，存貨僅約五十萬元等語。是被告辯稱當時店內之存
    貨有五百餘萬元等情，顯與事實不符，被告所辯不足採信。再本件雙方簽定合夥
    契約後，即有債權人上門催討貨款，並據證人甲○○證述屬實，足證被告當時之
    經濟狀況已屬不佳，顯無出資三百五十萬元之能力。」等情為其主要論據。經查
    ：
（一）被告丙○○於八十八年八月間成立「衣洛化妝品專賣店」，告訴人乙○○於同
      年九月間受僱於被告，雙方於八十八年九月三十日簽訂合夥契約書，雙方約定
      資本總額訂為五百萬元，被告出資三百五十萬元，告訴人出資一百五十萬元（
      見合夥契約書第二條），對於被告之出資方式究為現金或店內設備、化妝品乙
      節，雙方各執一詞，觀諸上開合約書雖無「被告以店內設備、化妝品充作出資
      額」等相關約定，然亦無明文約定「被告須以現金出資」之記載。又該合夥契
      約書第九條明定：「本合約書簽定同時，甲、乙雙方應將出資額一次繳清，日
      後不得再加股金。」，倘被告須以現金支付，告訴人於簽約當天支付現金二十
      萬元，並簽發面額各為八十萬元及五十萬元之支票二張（見合夥契約書上「ps
      」之記載），為何被告於簽約當天並未支出任何款項？或將款項匯入特定帳戶
      ？而告訴人當時亦未爭執，被告主觀上認為非以現金出資，尚有所據。又被告
      於八十八年八月間以每月四萬元租金承租臺北縣泰山鄉○○路○段一三一號一
      樓之店面，經裝潢完成後名為「衣洛化妝品專賣店」，並開始對外試賣，僱請
      三名店員等情，業據被告供明在卷，且有宣傳單一份在卷可稽，倘雙方約定被
      告須出資現金三百五十萬元，則被告原有之店面、租金、裝潢、化妝品應如何
      計算，雙方就此部分並無約定，亦難因此認為雙方已有被告須出資現金三百五
      十萬元之約定。
（二）被告丙○○與告訴人乙○○簽約時，「衣洛化妝品專賣店」內化妝品存貨價值
      多少乙節，依據被告所提出之盤點單一冊其上「存貨」之記載，總價值約有五
      百多萬元，業據被告供明在卷。雖證人甲○○於檢察官訊問時證稱：「（店內
      有擺設很多商品？）沒有，倉庫和現場的貨都是由我點的：：：（店內的貨價
      值多少？）價值不到五十萬元。」等語（見偵查卷第三十三頁正、背面）；另
      於本院審理時供稱：「當時遇到九二一地震停電，有時候客人前來購買，所以
      盤點進度較慢，九月二十九日紀錄是我填寫的：：：雖然我還未盤點完，但依
      我的估算，存貨量不是很多，在我任職期間營業額最多是一萬二千元，其他都
      是幾千元，其他都是告訴人負責：：：」等語（見本院九十年三月十四日訊問
      筆錄），是證人甲○○僅記載八十八年九月二十九日之盤點數量，且未清點完
      畢，何以知悉庫存量總額多少，衡諸化妝品種類眾多，價格差異甚大，倘未經
      過計算難以正確估算其價額，況證人所稱「存量不是很多」，亦屬籠統之詞，
      常因個人理解不同而有所差異，自難執此逕為被告不利之認定。再者，證人甲○○於檢察官訊問時證稱：「盤點單上藍筆部分是我寫的，有的藍筆部分被塗
      改過。」等語（見偵查卷第三十三頁背面）；惟於本院審理時證稱：「（盤點
      單有無遭塗改？）我寫的部分沒有。」等語（見本院九十年三月十四日訊問筆
      錄），其證述前後不一，要難遽以採信。
（三）公訴人雖認為被告丙○○於八十八年八月二十日始開始營業，依常情豈有於營
      業未滿一個月，業績尚未穩定之際，即大量進貨高達五百多萬元之理云云。惟
      被告之夫郭海生係臺北縣板橋市○○路五十一巷十一之四號協大企業有限公司
      （下稱協大公司），該公司成立於七十九年間，從事(1)各種健身按摩減肥等器
      材之買賣業務。各種體育用品、用具之買賣業務。(3)前各項有關產品之代理經
      銷及進口業務。一般進出口貿易等業務，該公司在臺北縣板橋市「高峰百貨」
      設立化妝品販售門市之情，業據被告供述在卷，核與證人郭海生到庭證述之情
      節相符，且有公司基本資料查詢單一份在卷可稽。被告於八十八年七月間開始
      籌設「衣洛化妝品專賣店」，嗣於同年八月間正式開幕，縱於同年九月間營業
      未滿一個月，業績尚未穩定，然被告之夫係協大公司負責人，被告於該店開幕
      初期自協大公司進貨達五百多萬元，實不足為奇。況被告與告訴人簽訂合夥契
      約書後，告訴人即進行店內存貨之盤點，而盤點之目的在於清點化妝品之數量
      ，以確定化妝品存量之總價額，縱使店內存貨不足五百萬元，經過盤點後亦能
      算出不足數額，苟被告有意以不足之化妝品數量充作出資額，應會盡量隱瞞或
      虛報之，惟被告放任告訴人與證人甲○○進行盤點，且告訴人尚未盤點完畢即
      向被告提出退股之要求，足認被告並無不法所有之意圖。又告訴人於本院審理
      時供稱：「（何以認為被告詐欺？）我入股之後有廠商來收貨款，我認為被告
      當時已經營不善，我與甲○○盤點到十月九日，因為我身體不好要求退股，被
      告表示可以延後營業，但後來仍繼續開店營業。」等語（見本院九十年三月二
      十九日審判筆錄），足見告訴人因身體不好要求退股，索回股金不成致生糾紛
      。告訴人嗣雖具狀表示：「當時向被告所提身體不適之理由，係為避免被告過
      度抗拒反彈所採行之低調說法」云云，惟倘告訴人認為被告有上開詐欺犯行而
      要求退股，何以顧及「被告過度抗拒反彈」？告訴人上揭指述實有違常情，難
      以遽信。
（四）公訴人以證人甲○○證稱有製作招牌、供應貨品之廠商之債權人上門催討貨款
      ，而認被告當時之經濟狀況已屬不佳，顥無出資三百五十萬元之能力云云。惟
      查，被告與告訴人簽訂合夥契約書後，由被告管理店內之事務，告訴人於八十
      八年九、十月間並未在店內之情，業據告訴人供述明確，且有合夥契約書一份
      在卷可憑，從而裝修招牌之廠商債權人至店內催討債務，或因被告當時未在店
      內，無法連絡所致，尚難因此認為被告之經濟狀況拮据。且證人未能明確提出
      製作招牌之廠商名稱，致無法傳喚以證其實，惟被告提出「長泰廣告社」之請
      款單，其右下方註明「 9/21 付 56000-,LK0000000,88.12.30  票」等字樣，
      足認被告已於八十八年九月十日付清製作招牌之費用，另被告供稱：因長泰廣
      告社原貨款五萬六千元中包含遙控費一千五百元，嗣因未安裝遙控設備，故由
      被告扣除一千五百元後，改開八十八年十二月三十日到期金額為五萬四千五百
      元之支票予長泰廣告社，並經提示兌現等語，核與上開請款單相符，被告所辯
      應堪採信。從而被告及證人甲○○所稱有作招牌及供應貨品之廠商至店內催討
      貨款，縱令屬實，亦難推論被告當時之經濟狀況不佳，而有詐欺犯意。
四、綜合以上各節以析，被告丙○○並無不法所有之意圖，亦無施用詐術之行為，核
    與詐欺罪之構成要件有間，此外復查無其他積極確切之證據足資認定被告有何詐
    欺之犯行，本件雙方對於合夥關係結束後，股金還返事宜發生爭執，要屬民事糾
    紛，依右開說明，自應依法為被告無罪之諭知。
據上論斷，應依刑事訴訟法第三百零一條第一項，判決如主文。
本案經檢察官朱帥俊到庭執行職務
中      華      民      國      九十        年    四      月    十二    日
                                      臺灣板橋地方法院刑事第六庭
                                          法  官  侯  志  融
右正本證明與原本無異
如不服本判決，應於判決送達後十日內，向本院提出上訴狀。
                                          書記官  陳  淑  芳
中      華      民      國      九十        年    四      月    十七    日


司法院資訊處製作；財團法人民間司法改革基金會備份。
